ACORDAO-COMPLETO-2390402

ACÓRDÃO 369/2020 ATA 5/2020 - PLENÁRIO

VISTOS, relatados e discutidos estes autos da Representação formulada pela empresa SNA - Comércio de Ferramentas Ltda. - ME, nos termos do § 1º do art. 113 da Lei 8.666/1993, com pedido de cautelar, acerca de possíveis irregularidades no Pregão Eletrônico 25/2018, promovido pela 21ª Companhia de Engenharia de Construção do Comando do Exército, para aquisição de materiais gráficos diversos e brindes, no valor estimado de R$ 11.631.830,76.
ACORDAM os Ministros do Tribunal de Contas da União, reunidos em Sessão do Plenário, ante as razões expostas pelo Relator, em:
9.1. confirmar a medida cautelar referendada pelo Acórdão 1106/2019-TCU-Plenário e, com fundamento no artigo 71, inciso IX, da Constituição Federal, c/c artigo 45 da Lei 8.443/1992, assinar prazo de quinze dias, a partir da ciência desta deliberação, para que a 21ª Companhia de Engenharia de Construção do Comando do Exército promova a anulação do Pregão Eletrônico 25/2018;
9.2. diligenciar à 21ª Companhia de Engenharia de Construção, com fundamento nos artigos 157 e 187 do Regimento Interno/TCU, via CIEEx, nos termos do Memorando-Circular 16/2013-Segecex, para que, no prazo de quinze dias, encaminhe cópia dos seguintes documentos e/ou esclarecimentos: 
9.2.1. cópia integral, por meio eletrônico, do processo administrativo referente ao Pregão Eletrônico 25/2018;
9.2.2. descrição das funções exercidas ao longo da realização do procedimento licitatório por cada membro descrito nas páginas 4 e 5 do Ofício 11-SALC/21CiaeCnst (NUP 64411.003237/2019-10) ;
9.2.3. demais informações que julgar necessárias; 
9.3. diligenciar à 2ª Brigada de Infantaria e Selva, com fundamento nos artigos 157 e 187 do Regimento Interno/TCU, via CIEEx, nos termos do Memorando-Circular 16/2013-Segecex, para que, no prazo de quinze dias, encaminhe cópia dos seguintes documentos e/ou esclarecimentos: 
9.3.1. cópia integral, por meio eletrônico, do processo administrativo referente ao Pregão Eletrônico 25/2018;
9.3.2. designação formal de interlocutor que conheça da matéria para dirimir eventuais dúvidas, informando nome, função/cargo, e-mail e telefone de contato;
9.3.3. demais informações que julgar necessárias; 
9.4. diligenciar ao Hospital de Guarnição de São Miguel da Cachoeira, com fundamento nos artigos 157 e 187 do Regimento Interno/TCU, via CIEEx, nos termos do Memorando-Circular 16/2013-Segecex, para que, no prazo de quinze dias, encaminhe cópia dos seguintes documentos e/ou esclarecimentos: 
9.4.1. cópia integral, por meio eletrônico, do processo administrativo referente ao Pregão Eletrônico 25/2018;
9.4.2. designação formal de interlocutor que conheça da matéria para dirimir eventuais dúvidas, informando nome, função/cargo, e-mail e telefone de contato;
9.4.3. demais informações que julgar necessárias; 
9.5. recomendar à 21ª Companhia de Engenharia de Construção e à 2ª Brigada de Infantaria e Selva, com fundamento no art. 250, inciso III, do Regimento Interno/TCU, que, em futuros certames para aquisições de brindes, estabeleça um limite máximo para o custo unitário desses objetos, utilizando como referência de preços os valores praticados por outros órgãos e entidades da Administração Pública Federal;
9.6. dar ciência desta deliberação à Representante,  ao Comando da 21ª Companhia de Engenharia e Construção, à 2ª Brigada de Infantaria e Selva, ao Hospital de Guarnição de São Miguel da Cachoeira; 
9.7. determinar o retorno dos autos à Selog para a adoção das providências necessárias à apuração das responsabilidades pelas irregularidades detectadas nestes autos.

Representação acerca de possíveis irregularidades em pregão eletrônico para aquisição de materiais gráficos diversos e brindes.

21ª Companhia de Engenharia de Construção do Comando do Exército.

3. Representante: SNA - Comércio de Ferramentas Ltda. - ME.

13.1. Ministros presentes: Ana Arraes (na Presidência), Walton Alencar Rodrigues, Raimundo Carreiro e Bruno Dantas.
13.2. Ministros-Substitutos convocados: Marcos Bemquerer Costa (Relator) e André Luís de Carvalho.
13.3. Ministro-Substituto presente: Augusto Sherman Cavalcanti.

MARCOS BEMQUERER

Trata-se de representação formulada pela empresa SNA - Comércio de Ferramentas Ltda. - ME, nos termos do § 1º do art. 113 da Lei 8.666/1993, com pedido de cautelar, acerca de possíveis irregularidades no Pregão Eletrônico 25/2018, promovido pela 21ª Companhia de Engenharia de Construção do Comando do Exército, para aquisição de materiais gráficos diversos e brindes, no valor estimado de R$ 11.631.830,76.
2.	A representante alega, em síntese, que no âmbito do aludido certame:
	2.1. o prazo para interposição de intenção de recurso iniciou-se às 7:48:13 do dia 1º/3/2019, fora do horário comercial, sem aviso prévio do pregoeiro de que seria aberto nesse horário, tendo durado apenas 32 minutos, sendo que tal situação a impediu de recorrer das decisões do pregoeiro;
	2.2.  houve desclassificação indevida de licitantes e, mais especificamente no seu caso, violação do disposto no item 9.3.12 do edital, pois o prazo para apresentação dos comprovantes ambientais dispostos no art. 5º da IN-1/2010-SLTI/MPOG deveria se estender até a data de assinatura do contrato, e não se restringir à fase de habilitação do certame;
	2.3. houve habilitação indevida da empresa Met Indústria, Comércio e Serviços Gráficos Ltda. que apresentou certificação em língua inglesa que não poderia ter sido considerada válida para critérios de habilitação.
3.	Na instrução preliminar dos autos (peça 13) , a Selog propôs o deferimento da concessão de medida cautelar pleiteada, tendo em vista a existência dos elementos necessários para sua adoção, a fim de que a 21ª Companhia de Engenharia e Construção suspendesse o andamento do Pregão Eletrônico 25/2018 até que o Tribunal deliberasse sobre o mérito da matéria ora em apreço e, caso algum contrato já tivesse sido firmado, se abstivesse da prática de qualquer ato com vistas à sua execução até a deliberação definitiva desta Corte de Contas.
4.	Contudo, não obstante as razões expostas pela unidade técnica, mediante o despacho de peça 16 , determinei, com fundamento no art. 276, §§ 2º e 4º, do Regimento Interno/TCU, a realização da oitiva prévia da 21ª Companhia de Engenharia e Construção e das sociedades empresariais  declaradas vencedoras do certame ora questionado, a fim de que, no prazo de 5  (cinco) dias úteis, apresentassem manifestação acerca das seguintes ocorrências detectadas no Pregão Eletrônico 25/2018:
	4.1. exigência de apresentação dos comprovantes ambientais dispostos no art. 5º da IN-1/2010-SLTI/MPOG, em atendimento ao subitem 9.3.12 do edital, na fase de habilitação, e não antes da assinatura do contrato, o que resultou na desclassificação da empresa SNA - Comércio de Ferramentas Ltda. - Me (CNPJ: 14.756.414/0001-50) , em desacordo com o edital do certame e com a Instrução Normativa 1/2010-SLTI-MPOG;
	4.2. razões que levaram à recusa das propostas da empresa SNA Comércio de Ferramentas Ltda. - ME por descumprimento do item 5.1 do edital para os itens 13, 21, 30, 38, 40, 42, 44, 54, 55, 56, 64, 69, 70,  e 79;
	4.3. exigência contida no item 6.8.1 do edital, que levou a desclassificação de diversas empresas no certame, prejudicando a competitividade do pregão, uma vez que o campo descrição detalhada do objeto, a ser preenchido pelos licitantes quando do cadastro das propostas, deveria conter apenas informações complementares do produto ou serviço ofertado, sendo indevidas informações referentes a custos unitários, condições de entrega e outras, que devem ser exigidas e analisadas apenas do licitante melhor classificado, após a fase de lances;
	4.4. desclassificação de licitantes por digitações efetuadas "de forma estranha e ilegível" ou por considerar o valor incompatível, não restando claro os elementos que embasaram tais conclusões, e sem ponderações acerca da  possibilidade de as licitantes modificarem seus preços na fase de disputa (lances) ;
	4.5. aceitação de documentação, enviada pela empresa Met Indústria, Comércio e Serviços Gráficos Ltda., redigida em língua estrangeira, contrariamente ao que prevê o Acórdão 2010/2011 - Plenário.
5.	Determinei, ainda, à Selog que realizasse diligência na 21ª Companhia de Engenharia e Construção para que apresentasse a este Tribunal, no mesmo prazo de 5 (cinco) dias úteis, nos termos dos arts. 157 e 187 do RI/TCU, informações atualizadas sobre a licitação sub examine, esclarecendo, em especial, se as contratações dela decorrentes já foram levadas a efeito.
6.		A unidade técnica analisou os expedientes encaminhados a este Tribunal em resposta à diligência realizada e às oitivas efetivadas, na instrução que constitui a peça 53, e concluiu que deveria ser concedida a medida cautelar pleiteada, com suspensão do certame, por restar caracterizada a presença  do fumus boni iuris e do periculum in mora. 
7.	Esta Corte de Contas em anuência a esse posicionamento da Selog proferiu o Acórdão 1106/2019-TCU-Plenário, a seguir transcrito:
	"VISTOS, relatados e discutidos estes autos da Representação formulada pela empresa SNA - Comércio de Ferramentas Ltda. - ME, nos termos do § 1º do art. 113 da Lei 8.666/1993, com pedido de cautelar, acerca de possíveis irregularidades no Pregão Eletrônico 25/2018, promovido pela 21ª Companhia de Engenharia de Construção do Comando do Exército, para aquisição de materiais gráficos diversos e brindes, no valor estimado de R$ 11.631.830,76.
	ACORDAM os Ministros do Tribunal de Contas da União, reunidos em Sessão do Plenário, ante as razões expostas pelo Relator, em:
	9.1. com fundamento no art. 113, § 1° da Lei 8.666/1993, c/c os arts. 237, inciso VII, e 235 do Regimento Interno/TCU, conhecer desta Representação;
	9.2. com fulcro no art. 276, caput, do RI/TCU, determinar à 21ª Companhia de Engenharia de Construção do Comando do Exército que efetue a imediata suspensão do Pregão Eletrônico 25/2018, abstendo-se de dar continuidade a qualquer contrato que tenha sido pactuado em decorrência do aludido certame, até a deliberação definitiva desta Corte de Contas;
	9.3. realizar as oitivas da 21ª Companhia de Engenharia de Construção, da 2ª Brigada de Infantaria ne Selva  (Bda Inf Sl) ,  e do Hospital da Guarnição de São Gabriel da Cachoeira (HGuSGC) ,  com amparo no art. 276, § 3º, do Regimento Interno/TCU, para que, no prazo de quinze dias, se pronunciem quanto aos seguintes aspectos relativos ao Pregão Eletrônico 25/2018:
	9.3.1. desclassificação de diversas empresas no certame, com base no previsto no item 6.8.1 do edital, antes da fase de lances, prejudicando a competitividade do pregão,  uma vez que o  edital não continha exigência de informar o custo unitário do frete no campo da descrição detalhada do objeto, a ser preenchido pelos licitantes quando do cadastro das propostas, bem como porque esse campo deve conter apenas informações complementares do produto ou serviço ofertado, sendo indevidas informações referentes a custos unitários, condições de entrega e outras, que devem ser exigidas e analisadas apenas do licitante melhor classificado, após a fase de lances;
	9.3.2. possível sobrepreço médio de 562% obtido a partir de pesquisa de preços realizada por este Tribunal para alguns itens do certame (peça 50) , encaminhando a este Tribunal, justificativas para os quantitativos demandados e as pesquisas de preços realizadas para todos os itens do orçamento-base, em atendimento ao previsto no art. 2° da IN 5/2014, alterada pela IN 3/2017 - MPDG;
	9.3.3. necessidade de aquisição do brinde correspondente ao item 65 do orçamento-base do Pregão Eletrônico 25/2018;
	9.4. realizar, nos termos do art. 276, § 3º, c/c art. 250,  inciso V, todos do Regimento Interno/TCU, as oitivas das sociedades empresárias Met Industria, Comercio e Serviços Gráficos Ltda. (CNPJ 04.435.196/0001-06) , ES da Cruz Comércio (CNPJ 06.136.794/0001-00) , Tevan Comercial Eireli (CNPJ 08.338.280/0001-54) , Inlabel Soluções em Rótulos Adesivos Eireli (CNPJ 20.772.716/0001-14) , MMJ Vasconcelos Informática Eireli (CNPJ 22.822.123/0001-40) , FR Costa Lamego Eireli (CNPJ 24.632.553/0001-25) , VG Tavares Filho Eireli (CNPJ 26.155.845/0001-40) , Gabriella A. O. De S. Machado Comércio De Produtos Desc (CNPJ 29.154.899/0001-89) , Interlabel Soluções em Rotulagem Eireli (CNPJ 30.019.250/0001-34) , para, no prazo de quinze dias, manifestarem-se, sobre os pressupostos da suspensão cautelar do Pregão Eletrônico 25/2018;
	9.5. autorizar a Selog a realizar diligência à 21ª Companhia de Engenharia de Construção, com fundamento nos artigos 157 e 187 do Regimento Interno deste Tribunal, para encaminhamento de cópia de documentos e/ou esclarecimentos necessários ao saneamento destes autos; 
	9.6. alertar a 21ª Companhia de Engenharia de Construção, a 2ª Brigada de Infantaria ne Selva  (Bda Inf Sl) e o Hospital da Guarnição de São Gabriel da Cachoeira (HGuSGC) quanto à possibilidade de o TCU vir a determinar a anulação dos atos decorrentes do Pregão Eletrônico 25/2018, caso haja elementos suficientes, após análise de mérito, que caracterizem afronta às normas legais e/ou a possibilidade de ocorrência de prejuízos à Administração;
	9.7. indeferir o pedido formulado por SNA - Comércio de ferramentas Ltda. - ME, para ser considerada como parte interessada nos presentes autos, autorizando a referida empresa a obter vista e cópia das peças não sigilosas deste processo;
	9.8. determinar à 21ª Companhia de Engenharia de Construção do Comando do Exército que informe sobre eventuais aquisições decorrentes do Pregão Eletrônico 25/2018, discriminando por item e quantitativos adquiridos, se for o caso;
	9.9.	encaminhar cópia da instrução da Selog (peça 53) à 21ª Companhia de Engenharia de Construção, à 2ª Brigada de Infantaria ne Selva  (Bda Inf Sl) , ao Hospital da Guarnição de São Gabriel da Cachoeira (HGuSGC) , e às empresas sociedades empresárias Met Industria, Comercio e Servicos Gráficos Ltda. (CNPJ 04.435.196/0001-06) , ES da Cruz Comércio (CNPJ 06.136.794/0001-00) , Tevan Comercial Eireli (CNPJ 08.338.280/0001-54) , Inlabel Soluções em Rótulos Adesivos Eireli (CNPJ 20.772.716/0001-14) , MMJ Vasconcelos Informática Eireli (CNPJ 22.822.123/0001-40) , FR Costa Lamego Eireli (CNPJ 24.632.553/0001-25) , VG Tavares Filho Eireli (CNPJ 26.155.845/0001-40) , Gabriella A. O. De S. Machado Comércio De Produtos Desc (CNPJ 29.154.899/0001-89) , Interlabel Soluções em Rotulagem Eireli (CNPJ 30.019.250/0001-34) , de forma a embasar as respostas às oitivas determinadas nos subitens 9.3 e 9.4 deste Acórdão."
8.	Transcrevo a seguir, com pequenos ajustes de forma, excerto da instrução em que a Selog  analisa os argumentos ofertados em resposta às oitivas e a documentação remetida a este Tribunal, em atendimento à deliberação acima transcrita, bem como apresenta sua proposta de encaminhamento (peça 121) : 	
"2. O órgão gerenciador do certame é a 21ª Companhia de Engenharia de Construção (21ª Cia E Cnst) , sendo participantes a 2ª Brigada de Infantaria de Selva (2ª Bda Inf Sl) e o Hospital da Guarnição de São Gabriel da Cachoeira (HGuSGC) , a quem foram direcionadas as oitivas e diligências realizadas.
21ª Companhia de Engenharia de Construção (peça 86) 
Item 'a' da oitiva: desclassificação de diversas empresas no certame, com base no previsto no item 6.8.1 do edital, antes da fase de lances, prejudicando a competitividade do pregão, uma vez que o edital não continha exigência de informar o custo unitário do frete no campo da descrição detalhada do objeto, a ser preenchido pelos licitantes quando do cadastro das propostas, bem como porque esse campo deve conter apenas informações complementares do produto ou serviço ofertado, sendo indevidas informações referentes a custos unitários, condições de entrega e outras, que devem ser exigidas e analisadas apenas do licitante melhor classificado, após a fase de lances.
Fundamento legal ou jurisprudencial: Decreto 5.450, de 31/5/2005, art. 22, §§ 2º e 4º e art. 25, caput.
Contextualização:
3.	O item 6.8.1 do edital (peça 4, p. 5) , estabelece que o custo com o transporte deve estar embutido no valor unitário de cada item na proposta, sendo obrigatório destacá-lo na composição de custos unitários, mas o órgão considerou que tal discriminação deveria ocorrer no campo 'descrição do objeto' da proposta.
Manifestação do órgão/entidade (peça 86, p. 2) :
a) a exigência foi inserida no edital e o processo submetido à análise da Consultoria Jurídica da União do Estado do Amazonas, que emitiu o Parecer 26/2019/CJU-AM/CGU/AGU (peça 86, p. 7-19) , em 24/1/2019, e não mencionou a referida exigência; e
b) o Comando, devidamente orientado pela assessoria jurídica do 2º Grupamento de Engenharia, ratificou que tal exigência não poderia ter sido realizada pelo pregoeiro antes da fase de lances.
Análise:
4.	O órgão reconheceu que a diferenciação do valor do custo com transporte, no campo 'descrição do objeto' da proposta de preços, foi indevida. Isso porque, como descrito na instrução à peça 53, os art. 22, §§ 2º e 4º e art. 25, caput, do Decreto 5.450, de 31/5/2005, estabelecem o conteúdo das propostas e o rito a ser seguido. 
5.	Ao diferenciar os quesitos descrição do objeto e valor, no § 4¿ do art. 22, o legislador evidenciou que os dois aspectos não se confundem.
6.	O ritual descrito no art. 25 esclarece, também, que os aspectos relacionados ao preço devem ser analisados somente após a etapa de lances, e a previsão de desclassificação, na fase inicial, por um elemento relacionado ao valor da proposta, a ser inserido no campo relativo à descrição do objeto, é indevida.
7.	A redação do item 6.8.1 do edital (peça 4, p. 5) , por sua vez, estabelece que o custo com o transporte deve estar discriminado no valor unitário de cada item na proposta, sendo obrigatório destacá-lo na composição de custos unitários (que será exigida do licitante melhor colocado somente quando da apresentação da proposta de preços) .
8.	Assim, a leitura do referido item editalício leva à conclusão de que o custo unitário do frete deveria constar de forma separada na proposta, mas não no campo 'descrição do objeto', o que justifica o fato de os licitantes não terem impugnado o edital quanto a este ponto e não terem inserido o valor do frete no referido campo, o que, conforme a interpretação do pregoeiro, levou à desclassificação de diversas empresas.
9.	Observe que o próprio advogado da União, especialista em licitações que elaborou o referido parecer, citou o item 6.8.1, com o entendimento de que o valor do transporte deveria constar da proposta, e não da 'descrição do objeto' (peça 86, p. 15) :
85. No caso, entretanto as pesquisas não deixaram claro se o valor do frete está ou não incluso. A situação torna-se ainda mais duvidosa em razão da inclusão do item 6.8.1 no edital (fl. 111) , que demanda que o licitante inclua o valor do frete em sua proposta separadamente.
86. Explica-se que não há problema que o edital demande que o licitante separe o valor do frete em sua proposta, mas isso não afasta a necessidade de o órgão cotar os valores dos bens a serem entregues na localidade correta. 
10. A interpretação do item 6.8.1 adotada pelo pregoeiro comprometeu a competitividade da licitação, pois, como é possível verificar na ata da sessão de realização do certame (peça 9) , a maior parte das propostas vencedoras apresentava valor mais próximo ao teto estabelecido pela 21ª Cia E Cnst. e eram justamente as que continham o valor do frete separado na descrição do objeto, resultando no sobrepreço médio inicialmente verificado de cerca de 562% (peça 120) , sendo indevida, portanto, a exigência da inserção do valor do frete no campo 'descrição do objeto', como reconheceu o próprio Comando da 21ª Cia.
11. Portanto, será proposta a assinatura de prazo para que o órgão providencie a anulação do pregão eletrônico 25/2018 e dos atos dele decorrentes, ressalvadas as aquisições realizadas pelo Comando da 2ª Brigada de Infantaria de Selva por meio da Nota de Emprenho 2019NE800167, conforme disposto na proposta de encaminhamento.
Item 'b' da oitiva: possível sobrepreço médio de 562% obtido a partir de pesquisa de preços realizada por este Tribunal para alguns itens do certame (peça 50 do TC Processo 005.186/2019-6) , encaminhando a este Tribunal, justificativas para os quantitativos demandados e as pesquisas de preços realizadas para todos os itens do orçamento-base, em atendimento ao previsto no art. 2° da IN 5/2014, alterada pela IN 3/2017 - MPDG.
Manifestação do órgão/entidade (peça 86, p. 2) :
a) a pesquisa de preços foi realizada pelo setor requisitante com base somente no inciso IV do art. 2º da IN 5/2014, já estando inserido no preço final apresentado pelas empresas participantes da pesquisa de mercado o valor do transporte; e
b) o Parecer 26/2019/CJU-AM/CGU/AGU (peça 86, p. 7-19) , todavia, sugeriu que o órgão assessorado teria de refazer a pesquisa de preços para saneamento das irregularidades apontadas. O chefe da Sessão de Aquisições, Licitações e Contratos (SALC) , entretanto, não participou ao Comando e nem ao setor requisitante das correções a serem feitas relativas à pesquisa de preços, ocorrendo a divulgação no Comprasnet sem as devidas correções demandadas pelo parecer jurídico.
Análise:
12. A resposta do órgão é no sentido de que o custo com transporte estaria contido no valor estimado para cada item. Considerando, todavia, que o orçamento foi elaborado já incluindo tal custo e que ele foi novamente inserido no valor total de cada item, em princípio, poderia haver justificativa para o sobrepreço verificado, mas uma análise dos dados contidos na tabela à peça 120 permite concluir que o eventual cômputo em dobro do valor do frete teria pouco impacto no sobrepreço, como demonstrado na última coluna do documento da referida tabela.
13. Uma ressalva deve ser feita em relação ao documento à peça 50: a última coluna contém erro que resulta em sobrepreço com valor sensivelmente mais elevado do que o cálculo correto. A versão corrigida encontra-se em documento à peça 120, já acrescida, na última coluna, do sobrepreço resultante caso o frete fosse descontado do valor homologado, levando a sobrepreços de até 4.129,15%, o que sugere que o sobrepreço verificado decorreu de falhas na elaboração da pesquisa de preços.
14. Observa-se que o parecerista também identificou discrepância entre os preços pesquisados, citando o caso do item 47, que variava de R$ 209,00 a R$ 295,00, recomendando a aplicação do art. 2º, §5º da IN-SG-MPDG 3/2017 para a desconsideração de valores discrepantes, e recomendou também a verificação de existência de ata de registro de preços cadastrada nos sistemas eletrônicos, ainda em vigor, em condições de atender às necessidades do órgão, para fins de composição da pesquisa de preços, procedimentos que não foram realizados.
15. Verifica-se, também, que o item 59 do parecer (peça 12) questiona a real necessidade do órgão em relação ao quantitativo definido para diversos itens do edital, citando o caso do item 15 - pastas, cuja quantidade inicial estimada pelo setor demandante foi de trezentas unidades, prevendo um acréscimo de mais cinquenta, e o quantitativo final solicitado no edital foi de 1.200 unidades (peça 5, p. 2) .
16. O que se verifica neste caso é a inadequação da elaboração da estimativa de preços, tendo em vista a falta de aderência dos valores orçados em relação aos praticados pelo mercado. 
17. Observe que diversas das recomendações existentes no parecer jurídico não foram seguidas e a exigência contida no item 6.8.1 do edital, pouco usual, levou à desclassificação da maior parte dos licitantes. Há indícios bastante contundentes, portanto, de que diversos dos atos praticados restringiram demasiadamente o certame.
18. Nesse sentido, verifica-se que o sobrepreço verificado na contratação corrobora a proposta de assinatura de prazo para que o órgão promova a anulação do certame.
19. Destaca-se ainda que a simples revogação do certame não exime os responsáveis pelas irregularidades identificadas, uma vez que a conduta dos agentes na condução do certame, sem prejuízo de eventual dano que venha a ser constatado em virtude das aquisições que foram realizadas, se enquadra na hipótese de multa prevista no inciso III do art. 58 da Lei 8.443/1992.
20. Há de se considerar, ainda, que a resposta à oitiva não foi completa, uma vez que as justificativas para os quantitativos demandados e as pesquisas de preços realizadas para todos os itens do orçamento-base não foram apresentadas, o que nos permite concluir que o certame não foi precedido de estudos preliminares em que constasse, de forma justificada, o quantitativo necessário.
21. Os documentos constantes dos autos, no entanto, não permitem a correta identificação dos responsáveis pelos atos referentes ao certame e tampouco fornecem os elementos necessários para a caracterização precisa das irregularidades praticadas e para a elaboração da matriz de responsabilização.
22. Considerando, ainda, que diversas recomendações existentes no parecer jurídico aparentam não ter sido seguidas, convém ter acesso, não apenas aos documentos inicialmente solicitados e que não foram enviados como resposta à oitiva, mas a todo o processo administrativo relativo à contratação, razão pela qual se propõe a realização de nova diligência para a obtenção da documentação, de forma a melhor fundamentar as audiências a serem propostas e identificar os responsáveis pelos atos questionados.
Item 'c 'da oitiva: necessidade de aquisição do brinde correspondente ao item 65 do orçamento-base do PE 25/2018.
Contextualização: o produto adquirido no item 65 chama a atenção pela característica do objeto e pelo valor homologado. A descrição do item no termo de referência (peça 5, p. 23) é a 'confecção de brinde artesanal, feito em madeira nobre tipo mapa, com miniatura de onça'. Foram homologadas 600 unidades do produto, por R$ 404,00 cada, totalizando o montante de R$ 242.400,00, ante um orçamento inicial de R$ 960,00 para cada unidade.
Manifestação do órgão/entidade (peça 86, p. 2) :
a) a 21ª Companhia possui um efetivo de 328 militares, e a quantidade estimada para a Organização, de cem brindes, atende com razoabilidade a estimativa prevista para o exercício anual, tendo em vista que o item em questão seria distribuído para todos os militantes transferidos e demais autoridades civis e militares em solenidades diversas já estabelecidas no calendário anual.
Análise:
23. Não há, de fato, impedimento para a distribuição dos brindes aos oficiais que servem à unidade e tampouco às autoridades que a visitam. Ocorre que, tendo em vista os indícios de sobrepreço verificados em outros itens e a simplicidade do referido brinde, como se pode constatar a partir da imagem disponível no item 59 da instrução, à peça 53, o valor unitário de R$ 404,00 e o total de R$ 242.400,00 homologado para este item tornam-se questionáveis.
24. Em que pese não ser possível estabelecer referência com produtos disponíveis em  mercado  com  as  exatas  especificações  daquele  previsto  no item 65 do PE 25/2018, 
esta Unidade Técnica realizou pesquisa junto a demais certames da Administração Pública para a aquisição de brindes a serem distribuídos a autoridades civis e militares com proposto similar ao do caso em análise, a fim de verificar a média de valores destinados a essa finalidade, conforme tabela abaixo:
	Órgão
	Certame
	Descrição do item
	Qtde.
	Valor unitário estimado (R$) 
	Valor obtido na licitação (R$) 

	5º Batalhão de Infantaria Leve (5 BIL) - Uasg 160472
	PE 30/2019
	22 - Brinde: Boneco aeromóvel, material resina, armado e equipado, fuzil, pistola, suspensório, lanterna, cantil, porta carregador, faca,
mochila, capacete, altura 19 cm, base de granito, medindo 16 cm x 12 cm x 2 cm, características adicionais com acabamento,
conforme modelo anexo.
	950
	161,33
	128,00

	15º Regimento de Cavalaria Mecanizada/RJ - Uasg 160265
	PE SRP 4/2019
	22 - Miniatura de viatura Cascavel do Exército Brasileiro, material resina, escala 1/48,  cor camuflado (verde oliva/marrom) . Base de madeira na cor preta, dimensões da base: altura 25 mm, largura e profundidade proporcionais ao tamanho da miniatura. Placa para gravação, metal, rígida, medindo 3 x 8 cm, na cor prata, com inscrição e imagem a ser definida pela contratante.
	80
	111,00
	93,80

			23 - Soldado em miniatura armado e equipado com mochila, fuzil e capacete, confeccionado em resina maciça, com altura de 15 cm, na cor camuflado (verde oliva/marrom) . Base em resina na cor preta, dimensões da base: altura 25 mm, largura e profundidade proporcionais ao tamanho da miniatura. Placa para gravação, metal, rígida, medindo 3 x 8 cm, na cor prata, com inscrição e imagem a ser definida pela contratante.
	200
	145,58
	99,80

	Órgão
	Certame
	Descrição do item
	Qtde.
	Valor unitário estimado (R$) 
	Valor obtido na licitação (R$) 

	Câmara dos Deputados - Uasg 10001
	PE 157/2019
	Cubo de cristal bizotado com imagem do congresso nacional ao centro (presente protocolar) .
Descrição: cubo de cristal com imagem 3D do Congresso Nacional e a inscrição 'Câmara dos Deputados - Brasil' na parte inferior e central do desenho.
Medida (s) : 8 cm x 5 cm x 5 cm, de largura x altura x profundidade (medidas aproximadas) . 
Acondicionamento: embalagem individual caixa para presente cartonada na cor verde escuro, com berço interno em veludo ou cetim verde escuro, fechamento imantado, com acabamento de alto padrão e logomarca da Câmara dos Deputados impressa em hot stamp dourada, medindo 3,5cm de comprimento, centralizada na parte superior da caixa; medidas externas
11 cm x 5,5 cm x 7,5 cm, de largura x altura x profundidade, aproximada-mente.
	400
	78,90
	Cancelado no julgamento

	Centro de Instrução de Operações Especiais - Uasg 160134
	PE SRP 24/2019
	Miniatura em resina de poliéster de carga pétrea, com metalização em dourado envelhecido e verniz alto brilho, medindo aproximada-mente 16,5 cm de altura, sobreposto a uma base do mesmo material, com 1,5 cm de altura, 6,5cm de largura e 7,5 cm de comprimento, fixado em uma base de acrílico com 05, cm de espessura, 19 cm de largura e 9 cm de comprimento, com brasão em metal com gravação em cores com 8cm de altura e 6 cm de largura colado em suporte de acrílico com 8,5cm de altura e 5,5 cm de largura, com plaqueta de homenagem em metal com gravação em cores medindo 3 cm de largura e 09 cm de comprimento.
	100
	155,00
	153,22

	Órgão
	Certame
	Descrição do item
	Qtde.
	Valor unitário estimado (R$) 
	Valor obtido na licitação (R$) 

	Escola de Comando e Estado-Maior do Exército/RJ - Uasg 160313
	PE SRP 25/2019
	8 - Estatueta (guardião do saber) com
fundição em bronze medindo 10x4cm, contendo base em granito preto, medindo 7x6cm (chanfrado) e espessura de 3cm, contendo em sua base 01 (uma) placa de metal de 5x2,00cm para utilização de gravação, em acabamento dourado, liga de estanho, chumbo e antimônio com o ponto de fusão/rebarbada, polida, lavada/cobre fosco, pelo cobre brilhante, niquelação, latonação, oxidação/ verniz industrial e secagem em estufa.
	150
	94,60
	94,60

25. Verifica-se, portanto, que o valor dos brindes distribuídos, em grande parte, nas próprias instituições militares pesquisadas, referentes a estatuetas e miniaturas, e com os quais se poderia fazer um paralelo com aquele previsto no item 65 do PE 25/2018, variou de, aproximadamente, R$ 95,00 a, no máximo, R$ 155,00. Dessa forma, não se verifica motivação suficiente para que a 21ª Companhia de Engenharia de Construção pretenda adquirir brindes de semelhante valor simbólico por um preço aproximadamente quatro vezes maior que a média daqueles licitados por outros órgãos da Administração Pública, tendo em vista a finalidade da aquisição. 
26. Diante disso, será proposta recomendação aos órgãos para que, em futuras aquisições de brindes a serem distribuídos aos oficiais e autoridades, avaliem a conveniência e oportunidade de estabelecer limite máximo de valor a ser despendido com o referido item, em acordo com os valores usualmente praticados por outros órgãos e entidades da Administração Pública para este fim, os quais, em pesquisa realizada no âmbito do TCU, variaram entre R$ 95,00 a R$ 155,00, abstendo-se  de realizar aquisições do item 65 da ata de registro de preços decorrente do pregão eletrônico 25/2018, em função do preço registrado, de R$ 404,00.
Item 'd' da oitiva: demais informações que julgar necessárias.
Manifestação do órgão/entidade (peça 86, p. 3) :
a) o pregão foi homologado em 22/3/2019 pelo Major Michael Domingos da Silva, à época, Ordenador de Despesa substituto da 21ª Companhia de Engenharia de Construção do Comando do Exército.
Análise:
27. Em que pese a informação de que o certame teria sido revogado em 27/6/2019 (peça 86, p. 6) , a consulta à situação do certame (peça 119) demonstra que os itens 40, 42, 65 e 68 estão homologados, enquanto que os demais ainda estão na fase de adjudicação. Consta, ainda, no aviso de situação de suspensão administrativa, datado de 7/10/2019 (peça 119, p. 4) , que o certame se encontra suspenso por tempo indeterminado. 
28. Não há, tampouco, qualquer publicação no Diário Oficial da União neste sentido, o que permite concluir  que  a  revogação  do  certame,  de  fato,  não  ocorreu, razão pela qual se 
ratifica a determinação para que seja assinado prazo para a anulação do certame, em virtude de todas as irregularidades identificadas.
Item 'a' da diligência: informe sobre eventuais aquisições decorrentes do Pregão Eletrônico 25/2018, discriminando por item e quantitativos adquiridos, se for o caso.
Manifestação do órgão/entidade (peça 86, p. 3) :
a) houve um empenho realizado pela 2ª Brigada de Infantaria de Selva, e a 21ª Cia E Cnst expediu documento o documento DIEX 28-SALC/21CiaECnst (peça 86, p. 20) , em 26/3/2019, informando aos órgãos participantes para não emitirem notas de empenho relativas ao certame, tendo em vista a representação em trâmite nesta Corte; e
b) sobre este questionamento, a 2ª Brigada de Infantaria de Selva informou (peça 91, p. 1) que adquiriu quatro itens do certame, uma vez que a oitiva realizada ao órgão foi recebida em 19/6/2019, e, naquela data, já havia ocorrido o recebimento no material empenhado em 11/6/2019, conforme tabela em anexo.
Análise:
29. A cópia da Nota de Empenho anexada aos autos (peça 86, p. 23-24) demonstra que foram adquiridos duzentos envelopes do item 40 (R$ 2.100,00) , duzentas unidades do envelope do item 42 (R$ 2.830,00) , dez unidades do brinde artesanal relativos ao item 65 (R$ 4.040,00) e cinquenta unidades de chaveiro do item 68 (R$ 1.250,00) , perfazendo o valor total de R$ 10.220,00. 
30. Na Tabela à peça 120, consta que o item 40 foi adquirido com possível sobrepreço de 103,49%, o que, se confirmado, resultaria em um débito de R$ 1.068,00. Adotando-se, em análise prefunctória, o mesmo percentual para o item 42, haveria um eventual débito de R$ 1.439,00 para este item. Para os itens 65 e 68, somente seria possível analisar eventual débito após realizada pesquisa de preços a outros fornecedores, ou a partir do resultado de outra licitação com o mesmo objeto, mediante a comparação com os preços contratados, uma vez que são itens personalizados e não possuem similares no mercado.
31. Dessa forma, o possível débito a ser apurado no âmbito deste processo seria de algo em torno de R$ 2.507,00, o que, em virtude da baixa relevância financeira e invocando-se o princípio da economia processual, não justifica o custo despendido para a apuração e recebimento e será desconsiderado.
Item 'b' da diligência: informe sobre eventuais aquisições decorrentes do Pregão Eletrônico 25/2018, discriminando por item e quantitativos adquiridos, se for o caso.
Manifestação do órgão/entidade:
a) consta no organograma (peça 86, p. 4-5) , a cadeira hierárquica dos envolvidos no processo e os dados dos agentes da Administração com alguns postos ocupados pelos integrantes, assim como a função que alguns desempenharam no procedimento licitatório.
Análise:
32. O órgão não cumpriu integralmente o solicitado, uma vez que não indicou os responsáveis pelos procedimentos solicitados, ainda que tenha apresentado o organograma, não sendo possível identificar com precisão os atos praticados pelos agentes individualmente, razão pela qual se reitera o pedido de envio da descrição das atribuições de cada membro constante do organograma apresentado durante a realização do certame, análise que será facilitada, entretanto, a partir do recebimento da íntegra do processo administrativo referente à contratação, a ser solicitado também em sede de diligência.
Hospital de Guarnição de São Gabriel da Cachoeira (peça 88) e 2ª Brigada de Infantaria de Selva (Peça 91) 
Item 'a' da oitiva: desclassificação de diversas empresas no certame, com base no previsto no item 6.8.1 do edital, antes da fase de lances, prejudicando a competitividade do pregão, uma vez que o edital não continha exigência de informar o custo unitário do frete no campo da descrição detalhada do objeto, a ser preenchido pelos licitantes quando do cadastro das propostas, bem como porque esse campo deve conter apenas informações complementares do produto ou serviço ofertado, sendo indevidas informações referentes a custos unitários, condições de entrega e outras, que devem ser exigidas e analisadas apenas do licitante melhor classificado, após a fase de lances.
Manifestação do órgão/entidade (peça 91, p. 1) :
a) ambos os órgãos responderam que o responsável pela condução do referido processo licitatório foi a 21ª Cia E Cnst., razão pela qual todas as ações realizadas durante a sessão pública do certame eram de responsabilidade do pregoeiro nomeado pela referida organização militar, não cabendo ao Hospital e à 2ª Brigada adentrar no mérito das decisões exaradas pelo pregoeiro.
Análise:
33. De fato, as irregularidades identificadas referentes à condução do procedimento licitatório são provenientes de atos cometidos pelo órgão gerenciador, qual seja, a 21ª Companhia de Engenharia de Construção.
Item 'b' da oitiva: possível sobrepreço médio de 562% obtido a partir de pesquisa de preços realizada por este Tribunal para alguns itens do certame (peça 50 do TC Processo 005.186/2019-6) , encaminhando a este Tribunal justificativas para os quantitativos demandados e as pesquisas de preços realizadas para todos os itens do orçamento-base, em atendimento ao previsto no art. 2° da IN 5/2014, alterada pela IN 3/2017 - MPDG.
Manifestação do órgão/entidade (peça 91, p. 1) :
a) ambos os órgãos responderam que compete ao órgão gerenciador do processo licitatório a realização da pesquisa de preço dos itens a serem licitados.
Análise:
34. O art. 5º, inciso IV, do Decreto 7.892/2013, estabelece o seguinte:
Art. 5º Caberá ao órgão gerenciador a prática de todos os atos de controle e administração do Sistema de Registro de Preços, e ainda o seguinte:
 (...) 
IV - realizar pesquisa de mercado para identificação do valor estimado da licitação e, consolidar os dados das pesquisas de mercado realizadas pelos órgãos e entidades participantes, inclusive nas hipóteses previstas nos §§ 2 º e 3 º do art. 6 º deste Decreto;  (Redação dada pelo Decreto nº 8.250, de 2.014) (Grifo nosso) 
35. Portanto, a responsabilidade pelas pesquisas de preços não pode ser atribuída apenas e integralmente ao órgão gerenciador, tendo em vista que, diante do disposto no Decreto 7.892/2013, cabe também aos órgãos participantes realizar as suas próprias pesquisas de mercado, de forma a motivar a vantagem na sua participação no certame, em atenção ao princípio da motivação dos atos administrativos, previsto no art. 2º, da Lei 9.784/1999. Não é razoável admitir que para promover seus próprios certames e para aderir a atas de registro de preços os órgãos tenham que proceder à pesquisa de mercado e na condição de participantes estariam dispensados dessa incumbência. 
36. Também não consta na resposta dos órgãos qualquer posicionamento acerca da quantidade demandada. Conforme disposto no art. 6º, caput, do Decreto 7.892/2013, o órgão participante deve encaminhar ao órgão gerenciador sua estimativa de consumo e, quando couber, as respectivas especificações, termo de referência ou projeto básico. 
37. Diante disso, será proposta a realização de diligências ao Hospital de Guarnição de São Gabriel da Cachoeira e à 2ª Brigada de Infantaria de Selva, a fim de solicitar os respectivos processos administrativos referentes às suas participações no PE 25/2018, conduzido pela 21ª Companhia de Engenharia e Construção, para possibilitar a identificação dos responsáveis pela elaboração dos termos de referência e das pesquisas de preços (caso haja) que tenham justificado/motivado as suas participações no referido certame.
Item 'c' da oitiva: necessidade de aquisição do brinde correspondente ao item 65 do orçamento-base do Pregão Eletrônico 25/2018.
Manifestação do órgão/entidade (peça 91, p. 2) :
a) o Hospital de Guarnição de São Miguel da Cachoeira informou que a organização não tem a necessidade de aquisição para o item 65; e
b) a 2ª Brigada de Infantaria e Selva informou que é gestora de seis organizações militares, com 1.600 militares, sendo que cerca de seiscentos deixam a cidade de São Gabriel da Cachoeira em direção aos mais diversos destinos. O item em questão se destina a proporcionar uma singela lembrança pelo árduo trabalho realizado pelos militares e familiares que viveram, no mínimo por dois anos, na difícil região do interior da Amazônia Ocidental, e também homenagear as várias comitivas de outros órgãos governamentais e representantes de outros países.
Análise:
38. Reitera-se o posicionamento adotado para este brinde na análise do item 'b' da oitiva realizada à 21ª Companhia de Engenharia de Construção, acima. Destaca-se que o referido item não constou da relação de itens previstos no Termo de Referência para o Hospital de Guarnição de São Miguel da Cachoeira (peça 5, p. 26-27) , motivo pelo qual acata-se a resposta por parte do órgão quanto a esse questionamento.
Demais considerações
39. Uma vez que parte da documentação solicitada anteriormente não foi enviada pelo órgão, e considerando a necessidade de análise de todo o processo referente ao procedimento licitatório, propõe-se a realização de diligência à 21ª Cia E Cnst, nos termos descritos ao longo desta instrução.
40. Das oitivas realizadas às sociedades empresariais, apenas a empresa Met, Indústria, Comércio e Serviços Gráficos se pronunciou em documento à peça 45, sem trazer novos elementos aos autos, no entanto.
41. Considerando, ainda, que a 21ª Cia E Cnst. não designou formalmente interlocutor que conheça da matéria para dirimir eventuais dúvidas (peça 86, p. 3) , reitera-se tal solicitação.
42. Diante do exposto, os elementos constantes dos autos permitem considerar a representação, no mérito, como procedente, com proposta de revogação da cautelar adotada e assinatura de prazo para que o órgão promova a anulação do certame e dos atos dele decorrentes, bem como de realização de recomendação e diligências na forma prevista na proposta de encaminhamento.
 (...) 
44. Em virtude do exposto, propõe-se:
44.1. no mérito, considerar a presente representação procedente;
44.2. revogar a medida cautelar adotada;
44.3. assinar prazo de até quinze dias para que a 21ª Companhia de Engenharia de Construção, com fundamento no art. 251 do Regimento Interno/TCU, adote providências quanto à anulação do Pregão Eletrônico 25/2018, e todos os atos dele decorrentes, ressalvadas as aquisições realizadas pelo Comando da 2ª Brigada de Infantaria de Selva por meio da Nota de Empenho 2019NE800167, em virtude das seguintes irregularidades: 
	a) solicitação de inclusão do valor do frete, em separado, no campo 'descrição do objeto' da proposta de preços, como constante no item 6.8.1. do edital, o que levou à desclassificação de diversas empresas pelo seu descumprimento, em prejuízo da competitividade do certame e em afronta ao disposto no art. 22, §§ 2º e 4º e art. 25, caput, do Decreto 5.450/2005; e
	b) contratação de itens com sobrepreço identificado de até 4.129,15%, conforme pesquisa de preços realizada por este Tribunal, em afronta ao previsto no art. 2° da IN 5/2014, alterada pela IN-Seges/MP 3/2017;
44.4. recomendar à 21ª Companhia de Engenharia de Construção e à 2ª Brigada de Infantaria e Selva, com fundamento no art. 250, inciso III, do Regimento Interno/TCU, para que, em futuras aquisições de brindes a serem distribuídos aos oficiais e autoridades, avaliem a conveniência e oportunidade de estabelecer limite máximo de valor a ser despendido com o referido item, em acordo com os valores usualmente praticados por outros órgãos e entidades da Administração Pública para este fim, os quais, em pesquisa realizada no âmbito do TCU, variaram entre R$ 95,00 a R$ 155,00, abstendo-se de realizar aquisições do item 65 da ata de registro de preços decorrente do pregão eletrônico 25/2018, promovido pela 21ª Companhia de Engenharia de Construção, em função do preço registrado, de R$ 404,00.
44.5. diligenciar à 21ª Companhia de Engenharia de Construção, com fundamento nos artigos 157 e 187 do Regimento Interno/TCU, via CIEEx, nos termos do Memorando-Circular 16/2013-Segecex, para que, no prazo de quinze dias, encaminhe cópia dos seguintes documentos e/ou esclarecimentos:
a) cópia integral, por meio eletrônico, do processo administrativo referente ao Pregão Eletrônico 25/2018;
b) descrição das funções exercidas ao longo da realização do procedimento licitatório por cada membro descrito nas páginas 4 e 5 do Ofício 11-SALC/21CiaeCnst (NUP 64411.003237/2019-10) ;
c) demais informações que julgar necessárias; e
d) designação formal de interlocutor que conheça da matéria para dirimir eventuais dúvidas, informando nome, função/cargo, e-mail e telefone de contato, uma vez que tais informações não foram fornecidas na resposta à oitiva realizada;
44.6. diligenciar o Hospital de Guarnição de São Miguel da Cachoeira, fundamento nos artigos 157 e 187 do Regimento Interno/TCU, via CIEEx, nos termos do Memorando-Circular 16/2013-Segecex, para que, no prazo de quinze dias, encaminhe cópia dos seguintes documentos e/ou esclarecimentos:
	a) cópia integral, por meio eletrônico, do processo administrativo referente à participação do órgão no Pregão Eletrônico para Registro de Preços 25/2018, promovido pelo Comando da 21ª Companhia de Engenharia e Construção;
	b) demais informações que julgar necessárias; e
	c) designação formal de interlocutor que conheça da matéria para dirimir eventuais dúvidas, informando nome, função/cargo, e-mail e telefone de contato;
44.7.	diligenciar a 2ª Brigada de Infantaria e Selva, com fundamento nos artigos 157 e 187 do Regimento Interno/TCU, via CIEEx, nos termos do Memorando-Circular 16/2013-Segecex, para que, no prazo de quinze dias, encaminhe cópia dos seguintes documentos e/ou esclarecimentos:
	a) cópia integral, por meio eletrônico, do processo administrativo referente à participação do órgão no Pregão Eletrônico para Registro de Preços 25/2018, promovido pelo Comando da 21ª Companhia de Engenharia e Construção;
	b) demais informações que julgar necessárias; e
	c) designação formal de interlocutor que conheça da matéria para dirimir eventuais dúvidas, informando nome, função/cargo, e-mail e telefone de contato;
44.8.	informar ao Comando da 21ª Companhia de Engenharia e Construção, à 2ª Brigada de Infantaria e Selva, ao Hospital de Guarnição de São Miguel da Cachoeira e ao representante que o conteúdo da deliberação que vier a ser proferida poderá ser consultado no endereço www.tcu.gov.br/acordaos; e 
44.9.	retornar os autos à Selog para a adoção das providências necessárias à apuração da responsabilidade pelas irregularidades apontadas."
É o Relatório.

Alice Nunes Montenegro (OAB/AM 7323), Jorge Eduardo de Souza Martinho (OAB/AM 5.273), Gustavo de Lima Barbosa (OAB/AM 13.443), Heloise Bastos Martinho (OAB/AM 12.609), Tiago Sandi (OAB/SC 35.917) e Bruna Oliveira (OAB/SC 42.633)

Não atuou.

REPRESENTAÇÃO COM PEDIDO DE CAUTELAR. PREGÃO ELETRÔNICO 25/2018. AQUISIÇÃO DE MATERIAIS GRÁFICOS DIVERSOS E BRINDES. FUMUS BONI IURIS E PERICULUM IN MORA CARACTERIZADOS. AUSÊNCIA DO PERICULUM IN MORA REVERSO. CONCESSÃO DE MEDIDA CAUTELAR. OITIVAS. DILIGÊNCIA. EXIGÊNCIA INDEVIDA DE INCLUSÃO DO VALOR DO FRETE NO CAMPO "DESCRIÇÃO DO OBJETO", O QUE LEVOU A DESCLASSIFICAÇÃO DE VÁRIAS EMPRESAS LICITANTES, COM RESTRIÇÃO À COMPETITIVIDADE DO CERTAME COMPROVADA. AUSÊNCIA DE MOTIVAÇÃO ADEQUADA PARA ESCOLHA DE DETERMINADO TIPO DE BRINDE QUE POSSUI CUSTO ELEVADO, EM COMPARAÇÃO COM BRINDES ADQUIRIDOS POR OUTROS ÓRGÃOS PUBLICOS. INSUFICIÊNCIA DOS ESCLARECIMENTOS APRESEN-TADOS PARA ELIDIR OS INDÍCIOS DE IRREGULARIDADES. FIXAÇÃO DE PRAZO PARA ANULAÇÃO DO CERTAME. FALTA DE PARÂMETROS PARA AVALIAR A RAZOABILIDADE DOS LANCES OFERTADOS. REALIZAÇÃO DE DILIGÊNCIAS PARA IDENTIFICAÇÃO DOS RESPONSÁVEIS PELAS IRREGULARIDADES DETECTADAS NO CERTAME. 1. Quando o administrador decide adquirir determinado brinde, com custo comparativamente elevado em relação a outros tipos de brindes adquiridos por órgãos públicos, obriga-se a justificar sua escolha para comprovar que melhor atende ao interesse público e ao princípio da economicidade. 2. Constatado erro na cláusula editalícia que possa ter contribuído para a restrição do caráter competitivo do certame, determina-se ao órgão licitante que adote as providências visando à anulação da licitação, bem como do contrato dela decorrente

REPRESENTAÇÃO (REPR)

Secretaria de Controle Externo de Aquisições Logísticas (Selog).

2.	Importante ressaltar que as aquisições de materiais gráficos e brindes efetuadas por meio do aludido certame serão em benefício da 21ª Companhia de Engenharia de Construção, da 2ª Brigada de Infantaria ne Selva - Bda Inf Sl, e do Hospital da Guarnição de São Gabriel da Cachoeira - HGuSGC.
3.	A representante alega, em síntese, que no âmbito do aludido certame:
	3.1. o prazo para interposição de intenção de recurso iniciou-se às 7:48:13 do dia 1º/3/2019, fora do horário comercial, sem aviso prévio do pregoeiro de que seria aberto nesse horário, tendo durado apenas 32 minutos, sendo que tal situação a impediu de recorrer das decisões do pregoeiro;
	3.2.  houve desclassificação indevida de licitantes e, mais especificamente no seu caso, violação do disposto no item 9.3.12 do edital, pois o prazo para apresentação dos comprovantes ambientais dispostos no art. 5º da IN-1/2010-SLTI/MPOG deveria se estender até a data de assinatura do contrato, e não se restringir à fase de habilitação do certame;
	3.3. houve habilitação indevida da empresa Met Indústria, Comércio e Serviços Gráficos Ltda. que apresentou certificação em língua inglesa que não poderia ter sido considerada válida para critérios de habilitação.
4.	Na instrução preliminar dos autos (peça 13) , a Selog propôs o deferimento da concessão de medida cautelar pleiteada, tendo em vista a existência dos elementos necessários para sua adoção, a fim de que a 21ª Companhia de Engenharia e Construção suspendesse o andamento do Pregão Eletrônico 25/2018 até que o Tribunal deliberasse sobre o mérito da matéria ora em apreço e, caso algum contrato já tivesse sido firmado, se abstivesse da prática de qualquer ato com vistas à sua execução até a deliberação definitiva desta Corte de Contas.
5.	Contudo, não obstante as razões expostas pela unidade técnica, mediante o despacho de peça 16 , determinei, com fundamento no art. 276, §§ 2º e 4º, do Regimento Interno/TCU, a realização da oitiva prévia da 21ª Companhia de Engenharia e Construção e das sociedades empresariais  declaradas vencedoras do certame ora questionado, a fim de que, no prazo de 5  (cinco) dias úteis, apresentassem manifestação acerca das seguintes ocorrências detectadas no Pregão Eletrônico 25/2018:
	5.1. exigência de apresentação dos comprovantes ambientais dispostos no art. 5º da IN-1/2010-SLTI/MPOG, em atendimento ao subitem 9.3.12 do edital, na fase de habilitação, e não antes da assinatura do contrato, o que resultou na desclassificação da empresa SNA - Comércio de Ferramentas Ltda. - ME, em desacordo com o edital do certame e com a Instrução Normativa 1/2010-SLTI-MPOG;
	5.2. razões que levaram à recusa das propostas da empresa SNA - Comércio de Ferramentas Ltda. - ME por descumprimento do item 5.1 do edital para os itens 13, 21, 30, 38, 40, 42, 44, 54, 55, 56, 64, 69, 70, 79;
	5.3. exigência contida no item 6.8.1 do edital, que levou a desclassificação de diversas empresas no certame, prejudicando a competitividade do pregão, uma vez que o campo descrição detalhada do objeto, a ser preenchido pelos licitantes quando do cadastro das propostas, deveria conter apenas informações complementares do produto ou serviço ofertado, sendo indevidas informações referentes a custos unitários, condições de entrega e outras, que devem ser exigidas e analisadas apenas do licitante melhor classificado, após a fase de lances;
	
	5.4. desclassificação de licitantes por digitações efetuadas "de forma estranha e ilegível" ou por considerar o valor incompatível, não restando claro os elementos que embasaram tais conclusões, e sem ponderações acerca da  possibilidade de as licitantes modificarem seus preços na fase de disputa (lances) ;
	5.5. aceitação de documentação, enviada pela empresa Met Indústria, Comércio e Serviços Gráficos Ltda., redigida em língua estrangeira, contrariamente ao que prevê o Acórdão 2010/2011 - Plenário (Relatoria do Ministro Aroldo Cedraz) .
6.	Determinei, ainda, à Selog que realizasse diligência na 21ª Companhia de Engenharia e Construção para que apresentasse a este Tribunal, no mesmo prazo de 5 (cinco) dias úteis, nos termos dos arts. 157 e 187 do RI/TCU, informações atualizadas sobre a licitação sub examine, esclarecendo, em especial, se as contratações dela decorrentes já foram levadas a efeito.
7.		A unidade técnica analisou os expedientes encaminhados a este Tribunal em resposta à diligência realizada e às oitivas efetivadas, na instrução que constitui a peça 53, e concluiu que deveria ser concedida a medida cautelar pleiteada, com suspensão do certame, por restar caracterizada a presença  do fumus boni iuris e do periculum in mora. 
8.	Esta Corte de Contas, em anuência a esse posicionamento da Selog, proferiu o Acórdão 1106/2019-TCU-Plenário, a seguir transcrito:
	"VISTOS, relatados e discutidos estes autos da Representação formulada pela empresa SNA - Comércio de Ferramentas Ltda. - ME, nos termos do § 1º do art. 113 da Lei 8.666/1993, com pedido de cautelar, acerca de possíveis irregularidades no Pregão Eletrônico 25/2018, promovido pela 21ª Companhia de Engenharia de Construção do Comando do Exército, para aquisição de materiais gráficos diversos e brindes, no valor estimado de R$ 11.631.830,76.
	ACORDAM os Ministros do Tribunal de Contas da União, reunidos em Sessão do Plenário, ante as razões expostas pelo Relator, em:
	9.1. com fundamento no art. 113, § 1° da Lei 8.666/1993, c/c os arts. 237, inciso VII, e 235 do Regimento Interno/TCU, conhecer desta Representação;
	9.2. com fulcro no art. 276, caput, do RI/TCU, determinar à 21ª Companhia de Engenharia de Construção do Comando do Exército que efetue a imediata suspensão do Pregão Eletrônico 25/2018, abstendo-se de dar continuidade a qualquer contrato que tenha sido pactuado em decorrência do aludido certame, até a deliberação definitiva desta Corte de Contas;
	9.3. realizar as oitivas da 21ª Companhia de Engenharia de Construção, da 2ª Brigada de Infantaria ne Selva  (Bda Inf Sl) ,  e do Hospital da Guarnição de São Gabriel da Cachoeira (HGuSGC) ,  com amparo no art. 276, § 3º, do Regimento Interno/TCU, para que, no prazo de quinze dias, se pronunciem quanto aos seguintes aspectos relativos ao Pregão Eletrônico 25/2018:
	9.3.1. desclassificação de diversas empresas no certame, com base no previsto no item 6.8.1 do edital, antes da fase de lances, prejudicando a competitividade do pregão,  uma vez que o  edital não continha exigência de informar o custo unitário do frete no campo da descrição detalhada do objeto, a ser preenchido pelos licitantes quando do cadastro das propostas, bem como porque esse campo deve conter apenas informações complementares do produto ou serviço ofertado, sendo indevidas informações referentes a custos unitários, condições de entrega e outras, que devem ser exigidas e analisadas apenas do licitante melhor classificado, após a fase de lances;
	9.3.2. possível sobrepreço médio de 562% obtido a partir de pesquisa de preços realizada por este Tribunal para alguns itens do certame (peça 50) , encaminhando a este Tribunal,   justificativas   para   os  quantitativos   demandados   e  as  pesquisas  de  preços 
 
realizadas para todos os itens do orçamento-base, em atendimento ao previsto no art. 2° da IN 5/2014, alterada pela IN 3/2017 - MPDG;
	9.3.3. necessidade de aquisição do brinde correspondente ao item 65 do orçamento-base do Pregão Eletrônico 25/2018;
	9.4. realizar, nos termos do art. 276, § 3º, c/c art. 250,  inciso V, todos do Regimento Interno/TCU, as oitivas das sociedades empresárias Met Industria, Comercio e Serviços Gráficos Ltda. (CNPJ 04.435.196/0001-06) , ES da Cruz Comércio (CNPJ 06.136.794/0001-00) , Tevan Comercial Eireli (CNPJ 08.338.280/0001-54) , Inlabel Soluções em Rótulos Adesivos Eireli (CNPJ 20.772.716/0001-14) , MMJ Vasconcelos Informática Eireli (CNPJ 22.822.123/0001-40) , FR Costa Lamego Eireli (CNPJ 24.632.553/0001-25) , VG Tavares Filho Eireli (CNPJ 26.155.845/0001-40) , Gabriella A. O. De S. Machado Comércio De Produtos Desc (CNPJ 29.154.899/0001-89) , Interlabel Soluções em Rotulagem Eireli (CNPJ 30.019.250/0001-34) , para, no prazo de quinze dias, manifestarem-se, sobre os pressupostos da suspensão cautelar do Pregão Eletrônico 25/2018;
	9.5. autorizar a Selog a realizar diligência à 21ª Companhia de Engenharia de Construção, com fundamento nos artigos 157 e 187 do Regimento Interno deste Tribunal, para encaminhamento de cópia de documentos e/ou esclarecimentos necessários ao saneamento destes autos; 
	9.6. alertar a 21ª Companhia de Engenharia de Construção, a 2ª Brigada de Infantaria ne Selva  (Bda Inf Sl) e o Hospital da Guarnição de São Gabriel da Cachoeira (HGuSGC) quanto à possibilidade de o TCU vir a determinar a anulação dos atos decorrentes do Pregão Eletrônico 25/2018, caso haja elementos suficientes, após análise de mérito, que caracterizem afronta às normas legais e/ou a possibilidade de ocorrência de prejuízos à Administração;
	9.7. indeferir o pedido formulado por SNA - Comércio de ferramentas Ltda. - ME, para ser considerada como parte interessada nos presentes autos, autorizando a referida empresa a obter vista e cópia das peças não sigilosas deste processo;
	9.8. determinar à 21ª Companhia de Engenharia de Construção do Comando do Exército que informe sobre eventuais aquisições decorrentes do Pregão Eletrônico 25/2018, discriminando por item e quantitativos adquiridos, se for o caso;
	9.9.	encaminhar cópia da instrução da Selog (peça 53) à 21ª Companhia de Engenharia de Construção, à 2ª Brigada de Infantaria ne Selva  (Bda Inf Sl) , ao Hospital da Guarnição de São Gabriel da Cachoeira (HGuSGC) , e às empresas sociedades empresárias Met Industria, Comercio e Servicos Gráficos Ltda. (CNPJ 04.435.196/0001-06) , ES da Cruz Comércio (CNPJ 06.136.794/0001-00) , Tevan Comercial Eireli (CNPJ 08.338.280/0001-54) , Inlabel Soluções em Rótulos Adesivos Eireli (CNPJ 20.772.716/0001-14) , MMJ Vasconcelos Informática Eireli (CNPJ 22.822.123/0001-40) , FR Costa Lamego Eireli (CNPJ 24.632.553/0001-25) , VG Tavares Filho Eireli (CNPJ 26.155.845/0001-40) , Gabriella A. O. De S. Machado Comércio De Produtos Desc (CNPJ 29.154.899/0001-89) , Interlabel Soluções em Rotulagem Eireli (CNPJ 30.019.250/0001-34) , de forma a embasar as respostas às oitivas determinadas nos subitens 9.3 e 9.4 deste Acórdão."
9.	Em sua última manifestação nestes autos, após a análise dos argumentos ofertados em resposta às oitivas realizadas e da documentação remetida a este Tribunal, a unidade técnica propôs, em essência, considerar a Representação procedente, determinar a adoção das medidas necessárias à anulação do certame, realizar diligências para obtenção de parte da documentação solicitada anteriormente  que  não foi enviada pela 21ª Companhia de Engenharia de Construção do Comando do 
Exército e que contempla informações necessárias para a adequada identificação dos responsáveis pelas irregularidades detectadas nestes autos, além de recomendar às unidades jurisdicionadas que "em futuras aquisições de brindes a serem distribuídos aos oficiais e autoridades, avaliem a conveniência e oportunidade de estabelecer limite máximo de valor a ser despendido com o referido item, em acordo com os valores usualmente praticados por outros órgãos e entidades da Administração Pública para este fim, os quais, em pesquisa realizada no âmbito do TCU, variaram entre R$ 95,00 a R$ 155,00, abstendo-se de realizar aquisições do item 65 da ata de registro de preços decorrente do pregão eletrônico 25/2018, promovido pela 21ª Companhia de Engenharia de Construção, em função do preço registrado, de R$ 404,00".
10.	Manifesto minha anuência a essa última manifestação da Selog, incorporando seus fundamentos às minhas razões de decidir, sem prejuízo de tecer algumas considerações.
11.	As principais discussões no âmbito desses autos dizem respeito a dois indícios de irregularidade apontados pela Representante que teriam comprometido a continuidade do Pregão Eletrônico 25/2018: a) a desclassificação indevida de licitantes, com possível direcionamento do certame, sendo que dos 84 itens licitados, 64 foram homologados para apenas duas empresas (V G Tavares Filho e MET Indústria, Comércio e Serviços Gráficos) e b) a existência de sobrepreço substancial para vários itens do orçamento-base, obtendo-se um valor orçado, em média, 562% maior do que o preço de mercado.    
12. 	Especificamente no que concerne à desclassificação indevida de licitantes, com base na exigência de que o custo unitário do frete deveria constar de forma explícita no campo "descrição do objeto", o próprio órgão licitante admitiu que esse procedimento não foi adequado, sendo que a assessoria jurídica do 2º Grupamento de Engenharia ratificou que tal exigência não poderia ter sido realizada pelo pregoeiro antes da fase de lances.
13.	Nesse sentido, trago à baila trecho da minha Proposta de Deliberação que embasou o Acórdão 1106/2019-TCU-Plenário :
"14.	Acerca da alínea c, observo que a desclassificação das licitantes ocorreu tão somente pela falta de especificação do valor do frete no campo 'descrição do objeto', não tendo sido feita qualquer análise acerca da adequabilidade desse custo de transporte. 
15.	Cumpre ressaltar que caso a exigência ora questionada estivesse explicitamente prevista no edital, o que não ocorreu, não é possível a interpretação de que a melhor proposta deveria ser desclassificada com base, restritamente, na aplicação do princípio da vinculação ao instrumento convocatório, pois tal princípio não se sobrepõe aos princípios do formalismo moderado, da supremacia do interesse público, da economicidade, da seleção da proposta mais vantajosa e da obtenção da competitividade.
16.	Nesse sentido, trago à baila trecho do Voto do Ministro Benjamin Zymler, que embasou o recente Acórdão 898/2019-TCU-Plenário  e que tratou de situação similar a que ora se analisa:
'13. Conforme deixei consignado no estágio anterior deste processo, em face do princípio do formalismo moderado e da supremacia do interesse público, que permeiam os processos licitatórios, o fato de o licitante apresentar proposta com erros formais ou vícios sanáveis não enseja a sua desclassificação, podendo ser corrigidos com a apresentação de nova proposta desprovida dos erros. Nesse sentido, há remansosa jurisprudência desta Corte de Contas, a exemplo do Acórdão 2239/2018-TCU-Plenário, em que o TCU entendeu ser irregular a desclassificação de proposta vantajosa à administração por erro de baixa materialidade que possa ser sanado mediante diligência, por afrontar o interesse público.
14. Trata-se de entendimento há muito tempo sedimentado no âmbito das contratações públicas, sendo, inclusive, objeto de normatização pela IN SEGES nº 5/2017, que prevê em seu subitem 7.9. que 'erros no preenchimento da planilha não são motivos suficientes para a desclassificação da proposta, quando a planilha puder ser ajustada sem a necessidade de majoração do preço ofertado, e desde que se comprove que este é o bastante para arcar com todos os custos da contratação'.
 (grifos acrescidos) "
14.	Acrescente-se, ainda, que, consoante documentação acostada aos autos à peça 119, a 21ª Companhia de Engenharia de Construção do Comando do Exército suspendeu, por tempo indeterminado, o Pregão Eletrônico 25/2018, com a justificativa de que, após ser realizada "diligência administrativa", ficou constatado que os preços referentes à pesquisa do TR estão desatualizados/inexequíveis, oferecendo risco à competitividade e à ampla concorrência, comprometendo a vantajosidade daquele certame.  
15.	Importante ressaltar que, na dinâmica de uma licitação realizada na modalidade pregão, qualquer dúvida acerca da aceitabilidade dos preços ofertados ou mais precisamente quanto à necessidade de detalhamento do valor do frete deve ser dirimida após a fase de lances, de forma que tal dúvida não pode embasar a desclassificação da empresa licitante antes do início da disputa entre os participantes do certame.
16.	Nesse sentido transcrevo o seguinte trecho do Voto do Ministro Bruno Dantas que embasou o recente Acórdão 2640/2019-TCU-Plenário:
"38. Ora, nem o pregão presencial, nem o eletrônico, impedem o "mergulho de preços", pois os fornecedores são livres para ofertarem seus lances. Não há salvaguarda legal ou procedimental que evite ou mitigue, antecipadamente, os riscos de ocorrência de tal prática. O que deve estar previsto no instrumento convocatório são os critérios de aceitabilidade de preços. Em adição, deve ser feita, a posteriori, a avaliação da exequibilidade da proposta vencedora. Em nenhuma medida, o valor do certame é indicativo para a definição do tipo do pregão. 
39. Da mesma forma, eventuais indagações quanto ao edital ou ao objeto licitado devem ser tratadas mediante esclarecimentos durante o período compreendido entre a publicação do instrumento convocatório e a abertura das propostas, ou na etapa de prova de conceito, e não na sessão pública competitiva. Ademais, esclarecimentos referentes à etapa de habilitação podem ser promovidos pela entidade por meio de diligência." 
 (grifos acrescidos) 
17.	Esse entendimento também foi adotado no Acórdão 1620/2018-TCU-Plenário, consoante se observa na transcrição a seguir de parte do Voto do Ministro-Relator  José Múcio Monteiro: 
"19. Quanto à exclusão dos lances relativos ao item 1, acolho as ponderações da unidade técnica, sem embargo das observações que passo a fazer.
20. Primeiro, parece-me definitiva a conclusão de que, nos termos da Lei do Pregão e dos decretos regulamentadores, a análise da aceitabilidade da proposta deve ser feita após a fase competitiva do certame, senão vejamos:
- Lei 10.520
'Art. 4º  A fase externa do pregão será iniciada com a convocação d
os interessados e observará as seguintes regras:
 (...) 
XI - examinada a proposta classificada em primeiro lugar, quanto ao objeto e valor, caberá ao pregoeiro decidir motivadamente a respeito da sua aceitabilidade;'
- Decreto 3555/2000
'Art. 11.  A fase externa do pregão será iniciada com a convocação dos interessados e observará as seguintes regras:
 (...) 
XII - declarada encerrada a etapa competitiva e ordenadas as propostas, o pregoeiro examinará a aceitabilidade da primeira classificada, quanto ao objeto e valor, decidindo motivadamente a respeito;'
- Decreto 5.450/2005
'Art. 25 Encerrada a etapa de lances, o pregoeiro examinará a proposta classificada em primeiro lugar quanto à compatibilidade do preço em relação ao estimado para contratação e verificará a habilitação do licitante conforme disposições do edital.'
21. Extrai-se, portanto, dos dispositivos, que a análise da proposta deve ser feita após a fase de lances. A contrario sensu, o exame da exequibilidade não deve ocorrer durante a etapa competitiva, a não ser em casos extremos, onde se perceba, por exemplo, evidente erro de digitação. É para situações como esta que o Manual do Fornecedor, disponível no Comprasnet e editado pelo então Ministério do Planejamento, Orçamento e Gestão, prevê (pg. 48) :
'Se o fornecedor der um lance considerado inexequível pelo pregoeiro, esse lance será excluído. Após a exclusão do lance, o sistema enviará mensagem ao fornecedor informando sobre a exclusão e orientando ao fornecedor se ele não concordar com a exclusão, ele deverá reenviar outro lance'.
22. Trata-se, portanto, de solução dada pelo sistema informatizado com o propósito de preservar a disputa do certame em hipóteses específicas, e não fundamento normativo para que o pregoeiro, com base em juízo subjetivo acerca da exequibilidade do lance oferecido, faça a exclusão.
23. Apenas em situações excepcionais admite-se a desclassificação da proposta quando os preços ofertados configurarem 'valor irrisório' (na dicção do § 3º do art. 44 da Lei 8.666/1993) , gerando uma presunção absoluta de inexequibilidade. Quando da prolação do Acórdão 2068/2011-TCU-Plenário, o tema foi abordado no voto do relator, Ministro Augusto Nardes:
'15. Como se vê, em licitação para contratação de serviços comuns, como é o caso, a Lei de Licitações não define critérios objetivos para aferição da exequibilidade das propostas. Cabe ao administrador público exercer tal tarefa com cautela, sob pena de eliminar propostas exequíveis que à primeira vista se mostrem inviáveis, em descompasso com a busca pela proposta mais vantajosa e, por consequência, com o princípio da economicidade.
16. Exceto em situações extremas nas quais se veja diante de preços simbólicos, irrisórios ou de valor zero, a teor do § 3º do art. 44, a norma não outorga à comissão julgadora ou ao pregoeiro poder para desclassificar proposta sem que esteja demonstrada, no procedimento licitatório, a incompatibilidade entre os custos dos insumos do proponente e os custos de mercado, bem como entre os seus coeficientes de produtividade e os necessários à execução do objeto. É esta a intelecção a ser extraída da leitura do referido comando, combinado com a disciplina do art. 48, inciso II.'
 (...) 
26.	Junte-se a tudo isso o entendimento de que não cabe ao pregoeiro fazer juízo acerca da exequibilidade da proposta sem que o licitante seja convocado para se pronunciar. A jurisprudência do TCU é firme nesse sentido: 
- Acórdão 1079/2009-TCU-Segunda Câmara, Relator Ministro Benjamin Zymler
13. Ademais, conforme consulta no website da Infraero efetuada pelo analista-instrutor, observo que a Infraero tomou as providências necessárias, diligenciando a empresa vencedora, a fim de averiguar a viabilidade econômico-financeira da proposta comercial.
14. Destaco que tal providência coaduna-se com a jurisprudência consolidada desta Corte de Contas no sentido de que não cabe à comissão de licitação ou ao pregoeiro declarar a inexeqüibilidade da proposta da licitante, devendo facultar aos participantes do certame a possibilidade de comprovarem a exequibilidade de suas propostas.'
- Acórdão 559/2009-TCU-Primeira Câmara, Relator Ministro Augusto Nardes
'Nos termos da jurisprudência do TCU, não cabe ao pregoeiro ou à comissão de licitação declarar a inexequibilidade da proposta da licitante, mas facultar aos participantes do certame a possibilidade de comprovarem a exequibilidade das suas propostas. [...] Também não há nos Decretos nº s 3.555/2000 e 5.450/2005, que regem o pregão, dispositivo específico tratando de inexequibilidade de preços.
11. Diante desta lacuna, não cabe ao pregoeiro estipular, de maneira subjetiva, critérios de exequibilidade de preços, uma vez que não há espaço para subjetivismos na condução dos certames públicos (art. 44, § 1º, da Lei de Licitações) .
12. Para essas situações, já decidiu esta Corte que não cabe ao pregoeiro ou à comissão de licitação declarar a inexequibilidade da proposta da licitante, mas facultar aos participantes do certame a possibilidade de comprovarem a exequibilidade das suas propostas (Acórdão 1100/2008-TCU-Plenário) '. 
- Acórdão 1248/2009-TCU-Plenário, Relator Ministro Augusto Sherman Cavalcanti
' (...) verificou-se que não foi dada ao licitante desclassificado por inexequibilidade a oportunidade de demonstrar a viabilidade de sua oferta. Essa impropriedade também se afigura grave porque, como firmado na doutrina afeta à matéria e na jurisprudência desta Corte (vide relatório supra) , o juízo de inexeqüibilidade de uma proposta não é absoluto, mas admite demonstração em contrário. Isso, porque não se pode descartar a possibilidade de que o licitante seja detentor de uma situação peculiar que lhe permita ofertar preço inferior ao limite de exeqüibilidade estimado pelo contratante. Por exemplo, é perfeitamente possível que uma empresa, em especial de maior porte, partilhe custos como infra-estrutura, pessoal etc., entre os diversos clientes, resultando em redução nos preços de seus serviços. Também não se pode descartar que, muitas vezes, a estimação da exequibilidade pelo contratante possa apresentar deficiências, visto que sua visão de mercado não tem abrangência e precisão comparáveis às da empresa que atua no ramo'. 
27. Portanto, é o licitante quem deve comprovar a exequibilidade de sua oferta, e não a Administração, sem ouvir a empresa, quem deve desconsiderar a proposta.
28. Vejamos o que diz a respeito Marçal Justen Filho (Pregão - Comentários à Legislação do Pregão Comum e Eletrônico - 6ª Edição, pp. 177-178) :
'Incumbe ao pregoeiro incentivar os licitantes a realizar ofertas, dinamizando a disputa. Mas seria possível reconhecer-lhe competência para impedir a continuidade da disputa, quando atingido valor reputado como mínimo para a exequibilidade do objeto? Ou seja, o pregoeiro disporia de competência discricionária para determinar o encerramento da competição, por reputar que o limite de exequibilidade teria sido atingido? A resposta tem de ser negativa, mesmo que existam informações verbais em sentido oposto, divulgadas por órgãos públicos.
O pregoeiro não é titular de competência discricionária para avaliar a viabilidade da execução de certa prestação ofertada por um particular. Lembre-se que a temática da inexequibilidade sempre atormentou a Administração Pública e, mesmo nas licitações na Lei nº 8.666, não se encontrou fórmula satisfatória para enfrentar o problema. A ressalva é relevante porque, nas demais modalidades licitatórias, a comissão de licitação dispõe de tempo e recursos materiais para promover diligências orientadas a apurar a viabilidade da execução da proposta. A despeito disso, sempre se aponta a ausência de suficientes informações para uma conclusão séria e motivada da comissão, mesmo quando o procedimento comporta investigações mais aprofundadas. A situação do pregoeiro é muito pior: tem o dever de decidir de imediato, sem possibilidade de exame maior acerca da estrutura de custos do licitante. Nem lhe é possível promover qualquer diligência. A escolha acerca do limite mínimo de exequibilidade, fundada em avaliações subjetivas, retrataria inevitável juízo arbitrário do pregoeiro. Isso seria incompatível com a natureza da atividade administrativa num estado Democrático de Direito.'
31. Valho-me mais uma vez de Marçal Justen Filho (Pregão - Comentários à Legislação do Pregão Comum e Eletrônico - 6ª Edição, pp. 181-182) :
'A tendência deste comentarista é afastar o problema da inexequibilidade, não apenas no âmbito do pregão, mas em qualquer licitação. A formulação de proposta inexequível é problema particular do licitante, que deve resolver-se ou através da punição exemplar (quando a proposta não for honrada) ou no âmbito da repressão a práticas de abuso de poder econômico (quando o sujeito valer-se de seu poder econômico para infringir a competição econômica leal) .
A licitação destina-se - especialmente no caso do pregão - a selecionar a proposta que acarrete o menor desembolso possível para os cofres públicos. Logo, não há sentido em desclassificar proposta sob fundamento de ser muito reduzida. Ao ver do autor, a inexequibilidade deve ser arcada pelo licitante, que deverá executar a prestação nos exatos termos de sua oferta. A ausência de adimplemento à prestação conduzirá à resolução do contrato, com o sancionamento adequado.'
32. Acolho, ante o exposto, o encaminhamento proposto pela unidade técnica, no sentido de assinar prazo ao Serpro para que torne sem efeito as exclusões dos lances ofertados pela licitante declarada vencedora."
18.	Considero, ainda, importante destacar que o aspecto que, a meu ver, torna ainda mais questionável o critério de exequibilidade de preços adotado pelo Pregão Eletrônico 25/2018 é a enorme discrepância entre os valores previstos no orçamento-base e os referenciais de mercado.
19.	Acerca da importância de se garantir essa adequabilidade do orçamento-base da licitação, cito o doutrinador Carlos Pinto Coelho Motta, in "Eficácia nas licitações e contratos". Belo Horizonte: Del Rey, 2008, página 534:
"Destarte, e em resumo, o critério descrito no art. 48, notadamente, no § 1°, almeja aferir parâmetros de concretude, seriedade e firmeza da proposta. A consecução desse objetivo dependerá certamente da fidedignidade do valor orçado pela Administração, base de todo o cálculo." 
 (grifos acrescidos) .
20.	Para ilustrar a inadequabilidade do orçamento-base do Pregão Eletrônico 25/2018, destaco que as pesquisas comparativas efetuadas pela unidade técnica indicam que o custo unitário do brinde correspondente ao item 65 (R$ 404,00) , com valor total de R$ 242.400,00, que foi descrito como "brinde artesanal, feito em madeira nobre tipo mapa, com miniatura de onça", está muito acima dos preços praticados em outros certames, consoante se observa nas tabelas a seguir, extraídas da instrução da Selog:    
	Órgão
	Certame
	Descrição do item
	Qtde.
	Valor unitário estimado (R$) 
	Valor obtido na licitação (R$) 

	5º Batalhão de Infantaria Leve (5 BIL) - Uasg 160472
	PE 30/2019
	22 - Brinde: Boneco aeromóvel, material resina, armado e equipado, fuzil, pistola, suspensório, lanterna, cantil, porta carregador, faca,
mochila, capacete, altura 19 cm, base de granito, medindo 16 cm x 12 cm x 2 cm, características adicionais com acabamento,
conforme modelo anexo.
	950
	161,33
	128,00

	15º Regimento de Cavalaria Mecanizada/RJ - Uasg 160265
	PE SRP 4/2019
	22 - Miniatura de viatura Cascavel do Exército Brasileiro, material resina, escala 1/48,  cor camuflado (verde oliva/marrom) . Base de madeira na cor preta, dimensões da base: altura 25 mm, largura e profundidade proporcionais ao tamanho da miniatura. Placa para gravação, metal, rígida, medindo 3 x 8 cm, na cor prata, com inscrição e imagem a ser definida pela contratante.
	80
	111,00
	93,80

			23 - Soldado em miniatura armado e equipado com mochila, fuzil e capacete, confeccionado em resina maciça, com altura de 15 cm, na cor camuflado (verde oliva/marrom) . Base em resina na cor preta, dimensões da base: altura 25 mm, largura e profundidade proporcionais ao tamanho da miniatura. Placa para gravação, metal, rígida, medindo 3 x 8 cm, na cor prata, com inscrição e imagem a ser definida pela contratante.
	200
	145,58
	99,80

	Câmara dos Deputados - Uasg 10001
	PE 157/2019
	Cubo de cristal bizotado com imagem do congresso nacional ao centro (presente protocolar) .
Descrição: cubo de cristal com imagem 3D do Congresso Nacional e a inscrição 'Câmara dos Deputados - Brasil' na parte inferior e central do desenho.
Medida (s) : 8 cm x 5 cm x 5 cm, de largura x altura x profundidade (medidas aproximadas) . 
Acondicionamento: embalagem individual caixa para presente cartonada na cor verde escuro, com berço interno em veludo ou cetim verde escuro, fechamento imantado, com acabamento de alto padrão e logomarca da Câmara dos Deputados impressa em hot stamp dourada, medindo 3,5cm de comprimento, centralizada na parte superior da caixa; medidas externas
11 cm x 5,5 cm x 7,5 cm, de largura x altura x profundidade, aproximadamente.
	400
	78,90
	Cancelado no julgamento

	Órgão
	Certame
	Descrição do item
	Qtde.
	Valor unitário estimado (R$) 
	Valor obtido na licitação (R$) 

	Centro de Instrução de Operações Especiais - Uasg 160134
	PE SRP 24/2019
	Miniatura em resina de poliéster de carga pétrea, com metalização em dourado envelhecido e verniz alto brilho, medindo aproximada-mente 16,5 cm de altura, sobreposto a uma base do mesmo material, com 1,5 cm de altura, 6,5cm de largura e 7,5 cm de comprimento, fixado em uma base de acrílico com 05, cm de espessura, 19 cm de largura e 9 cm de comprimento, com brasão em metal com gravação em cores com 8cm de altura e 6 cm de largura colado em suporte de acrílico com 8,5cm de altura e 5,5 cm de largura, com plaqueta de homenagem em metal com gravação em cores medindo 3 cm de largura e 09 cm de comprimento.
	100
	155,00
	153,22

	Escola de Comando e Estado-Maior do Exército/RJ - Uasg 160313
	PE SRP 25/2019
	8 - Estatueta (guardião do saber) com
fundição em bronze medindo 10x4cm, contendo base em granito preto, medindo 7x6cm (chanfrado) e espessura de 3cm, contendo em sua base 01 (uma) placa de metal de 5x2,00cm para utilização de gravação, em acabamento dourado, liga de estanho, chumbo e antimônio com o ponto de fusão/rebarbada, polida, lavada/cobre fosco, pelo cobre brilhante, niquelação, latonação, oxidação/ verniz industrial e secagem em estufa.
	150
	94,60
	94,60

21.	Nesse sentido, importante destacar que o licitante decidiu adquirir determinado brinde, com custo comparativamente elevado em relação a outros tipos de brindes adquiridos por outros órgãos públicos, sem justificar sua escolha e sem comprovar o atendimento ao interesse público, e em ofensa ao princípio da economicidade.
22.	Por fim, tendo em vista que ficou constatado que o orçamento-base contempla preços superestimados em comparação com os valores médios de mercado e que o critério de exequibilidade de preços adotado pelo órgão licitante ocasionou restrição à competitividade do certame, com desclassificação indevida de empresas, esta representação deve ser considerada procedente, determinando-se à 21ª Companhia de Engenharia de Construção do Comando do Exército que anule o Pregão Eletrônico 25/2018.
23.	Em complemento, cabe fazer a recomendação sugerida pela Selog, para que, em futuros certames para aquisições de brindes, o órgão licitante ao estabelecer um limite máximo para o custo unitário desses objetos, utilize como referência de preços os valores praticados por outros órgãos e entidades da Administração Pública.
24.	Ademais, é importante ressaltar a necessidade de obtenção da documentação necessária para a adequada responsabilização dos servidores da 21ª Companhia de Engenharia de Construção, da 2ª Brigada de Infantaria ne Selva - Bda Inf Sl, e do Hospital da Guarnição de São Gabriel da Cachoeira - HGuSGC que conduziram o Pregão Eletrônico 25/2018 eivado de irregularidades, razão pela qual devem ser efetuadas as diligências sugeridas pela unidade técnica. 
 
Ante o exposto, voto por que seja adotada a deliberação que ora submeto a este Colegiado.
 
T.C.U., Sala das Sessões, em 19 de fevereiro de 2020.
  
MARCOS BEMQUERER COSTA
Relator